行　政　法　院　判　決　　　　　　　　　　　　　八十七年度判字第一九四○號
　　原　　　告　乙○○
　　　　　　　　甲○○
　　　　　　　　丙○○
　　訴訟代理人　陳文郎　律師
　　　　　　　　劉法正　律師
　　被　　　告　經濟部中央標準局
右當事人間因新型專利舉發事件，原告不服行政院中華民國八十六年七月二日台八十
六訴字第二六九六二號再訴願決定，提起行政訴訟。本院判決如左︰
　　主  文
原告之訴駁回。
　　事  實
原告於民國七十九年十月二十九日以其「旋轉式天秤自動測重控制裝置」申請新型專
利，經被告編為第00000000號審查、再審查，准予專利。公告期滿，發給新
型第七五六○四號專利證書。嗣關係人鍾國榮於八十二年二月十日以本案有違核准專
利時專利法第九十五條、第九十六條第一款、第二款、第五款規定，檢附日本平一—
一二四二七八號公開實用新案（下稱引證案）公告，對之提出舉發。案經被告審查，
為本案舉發不成立之審定。關係人訴經經濟部經（八四）訴字第八四六二一二五二號
訴願決定，將原處分撤銷。被告重為審查結果，為「本案舉發成立，應撤銷其專利權
」之審定，發給台專（判）○二○二七字第一二四二六七號專利舉發審定書，原告
不服，循序提起行政訴訟。茲摘敘兩造訴辯意旨於次：
原告起訴意旨略謂︰被告於核准本案專利前，即曾以其相同於引證案而核駁本案，惟
經原告提出再審查，並指出本案與引證案之差異性，提出本案確實較引證案具有在測
重過程中較穩定、使測重效果較精準之增進功效後，被告始認同本案具有可專利性而
准予新型專利權。關係人以引證案提出舉發，經原告答辯後，被告亦認為引證案不具
證據力可證明本案有違核准時專利法第九十五條、第九十六條第一、五款規定，而為
舉發不成立之審定。嗣關係人提起訴願後，被告依訴願機關之指示重為審查，始認為
引證案具有足夠之證據力，可證明本案有違前開規定。基上，被告於同一證據與事實
之判斷，理由前後矛盾，立場迥異，殊難不令人對其處分本案之適法性有所質疑。查
本案核准時專利法第九十五條、第九十六條第一款前段，分別係新型專利之「首先創
作性」及「新穎性」規定，同法第九十六條第五款則係有關新型「進步性」規定。該
等規定一屬新舊與否問題，一屬進步與否問題，並非同一。即新型如因違反專利法第
九十五條及第九十六條第一款規定，必係與習知新型「 相同」始有其適用。 而違反
同法第九十六條第五款之新型，則必於實質上與習用新型仍然有別，並非完全相同，
僅係運用後未能增進功效情事，而不得專利。故一習用新型實不可能證明系爭新型同
時有違修正前專利法第九十五條及第九十六條第一款、第五款規定，此參被告八十三
年十月出版之專利審查基準第2-2-17頁所載「有無進步性問題，僅於有新穎性情形下
，始會發生」亦明。被告以相同於引證案，認本案同時有違核准時專利法第九十五條
「首先創作性」、第九十六條第一款「新穎性」規定及第九十六條第五款「進步性」
規定，法理上即有矛盾，要非適法允當。依鈞院六十八年度判字第四九九號判決意旨
，核准時專利法所稱新型專利，並非不得運用申請前之習知技術或知識，倘其於空間
型態，即於物品之形狀、構造或裝置上有所創新，且能產生某種習知所無新作用，或
增進該物品某種既有之功效時，亦合於新型專利要件。本案既為依核准時專利法所申
請之新型專利，自有上開判決之適用。查引證案申請專利範圍包括：在搖動軸蕊 (R)
上自由擺動，使置物盤 (9)載置被選物 (A)時呈水平狀態，且傾斜時可放落該被選物
(A) 之槓桿構件 (1)；使前述藉搖動軸蕊 (R)支承之槓桿構件 (1)沿選別路逕 (L)移
動之移動機構 (2)，設於前述選別路逕(L)之重量選別位置旁，而與前述槓桿構件(1)
之力點 (a)觸合，並限制該槓桿構件 (1)搖動之軌條 (3)，對應被選物 (A)重量而上
下移動軌條 (3)，使槓桿構件 (1)在水平之第一位置與傾斜之第二位置緩緩傾斜移動
之秤重設備 (4)。本案專利範圍則包含：預定數目之天秤(10)及測重器(20)，該天秤
(10)係藉由架座(11)設置在一固定盤 (1)上，由架座(11)穿伸出一支軸(12)，以軸樞
整個秤座(13)，秤座(13)一端係有砝碼盤(14)以放置砝碼。測重器(20)係藉由支座(2
1)固設在一轉盤 (2)上，轉盤可藉由動力作動旋轉，俾可環繞在固定盤 (1)外緣移動
，支座(21)上樞接有一軸樞架(22)。軸樞架(22)係藉一支軸(23)軸樞一置物盤(24)，
可承載待選物。測重器(20)於置物盤(24)相對端延伸出一導引條(25)，可沿導壓軌條
(3)下緣移走，並配合行經導壓軌條(3) 所設之缺口時，該導引條(25)可觸及天秤(10
) 之秤座底緣，而受天秤(10)之重量控制調整，使置物盤(24)可作一傾斜之動作。兩
案相比較，本案之測重器係等間距地排列置設在轉盤上，該轉盤係可藉動力旋轉，使
測重器可環繞於固定盤之外緣，作一圓周循環移動，且測重器係藉由在跨形支座上樞
接一軸樞架，及該軸樞架上以一支軸軸樞一置物盤所構成；引證案之槓桿構件係固設
在藉由鍵條及水平鏈輪所構成之移動裝置上，該槓桿構件藉樞設之導向輥及導軌以限
位導引。該槓桿構件之先端以插銷樞著托盤支持支桿，並以桿、插銷連結托盤支持支
桿之下端部與托架構成平行曲柄機構。由上可知，本案之測重器與引證案之槓桿構件
之構造組成並不相同。又本案之天秤係呈同圓周半徑而等間距排列設置在一固定盤之
外環周上，該天秤係藉由在一跨形架座上穿伸出一支軸，以軸樞整個長形秤座，及在
該秤座一端裝設一砝碼盤以裝設砝碼所構成。引證案之秤重設備係固設在移動裝置之
內側，意即其係於槓桿之右端部，以軸蕊樞著有垂直桿，該垂直桿下端部乃以連桿、
銷連結於固定托架，以構成平行曲柄機構，故本案之天秤與引證案之秤重設備之構造
組成亦不相同。另本案之測重器一端延伸有一導引條，恰可沿導壓軌條之下緣移走，
配合行經該導壓軌條之缺口時，導引條乃可觸及天秤之底緣，並受天秤之重量控制調
整，使置物盤可做一傾倒動作，而達待選物之重量選別目的。引證案之槓桿構件一端
部，係以銷樞接一片狀零件，以簧片迫使該片狀零件位於槓桿構件之延長線上，如此
，該片狀零件即可藉簧片抵抗銷向移動構件之相反移動方向迴轉自如，且該片狀零件
在重量選別部位之入口側部接於進向軌條，在重量選別時係滑接於軌條，在選別部位
之出口側則按選別結果滑接於出向軌條或制動裝置，在滑接於軌條狀態下，即可依秤
重設備之設定值作用於片狀零件而達被選物之重量選別目的。本案之整體結構明顯較
引證案簡單，是以相對地，較引證案具有組裝方便、省時之功效增進。此外，因引證
案之槓桿構件係固設在鏈條上而隨之轉動，該槓桿構件之整體在轉動過程中會產生晃
動乃必然現象，並進而使其測重效果受影響。本案之測重器係固設在轉動盤上而轉動
，其整體穩定性較佳，故本案尚有較引證案具有整體穩定性較佳，使測重效果較精準
之功效增進。由上開比較可知，兩案之整體結構並不相同，有所差異，非同一新型，
引證案自不足以說明本案非為「首先創作」或有失「新穎性」，換言之，本案未違反
核准時專利法第九十五條、第九十六條第一款規定。再者，因兩案達成待選物重量選
別之目的所使用之技術手段不同，且本案較引證案具有構造較簡單、穩固性較佳及測
重精準度較高之功效增進之事實，所以本案亦具有「進步性」，未違反核准時專利法
第九十六條第五款規定。原處分及一再訴願決定誤認引證案之構造與本案相同，且可
達到與本案相同功效，確與事實不符，顯有違誤，請均予撤銷，令被告重為公平正確
之審查等語。
被告答辯意旨略謂︰按專利之審查有其法定程序，如同司法審判亦各有其各級法院之
前後程序。本案初審時雖曾引用引證案，但本案之舉發事件審查在初審之後，本案之
審定自係以後序之審查結果為依據。至於本案之專利舉發第一次原處分既經經濟部訴
願決定撤銷該處分，而重為審定，本案在審查過程序皆依法定程序，並無矛盾及違誤
之處。查本案測重器之軸樞架、支軸、天秤之跨形架座、支軸及導引條、導壓軌條等
，與引證案槓桿構件之托盤支持支桿、托架、插銷、秤重設備之垂直桿、連桿、固定
托架、片狀零件、簧片、軌條等構件，皆屬一般習知結合、傳動用等效構件，此等形
式上之轉換，自係權宜性之調整實施，兩案實質之構造組合、運用技術，及利用天秤
上裝設砝碼，測重器上設置物盤，並承置被選物粒及相對延伸導引線，使導引條觸及
天秤底緣達成置物盤傾倒動作之重量調整。其主要達成功效、標的均相同。原告指本
案穩定性佳云云，並無明確證據資料佐證，顯係其個人片面臆測之詞，無足採信。反
而是本案技術內容籠統含糊，不如引證案精細明確。原告所附被告出版之專利審查基
準，主要在闡明專利案件審查除對其新穎性審究外，尚須考量其進步性，並非兩者相
容問題，原告斷章取義，未能深究，企圖混淆，並不足取。本案之審查，亦未違反行
政法院六十八年判字第四九九號判例，原告所訴，均非可採，請駁回其訴等語。
　　理  由
按凡對於物品之形狀、構造或裝置，首先創作，合於實用之新型者，得依法申請專利
，固為核准時專利法（七十五年十二月二十四日公布修正）第九十五條所規定，惟依
同法第九十六條第一款前段、第五款規定，申請前已見於刊物或已公開使用，他人可
能仿效者，或運用申請前之習用技術、知識顯而易知未能增進功效者，即非新型，不
得申請專利。又依同法第一百十條準用同法第六十一條規定，任何人認核准專利之新
型，違反同法第九十五條至第九十七條之規定，應撤銷其新型專利權者，得附具證據
，向專利專責機關舉發之。本件原告於七十九年十二月十二日以其「旋轉式天秤自動
測重控制裝置」申請新型專利，經准予專利，發給新型第七五六○四號專利證書。嗣
關係人於八十二年二月十日以本案有違核准時專利法第九十五條、第九十六條第一款
、第二款、第五款規定，檢附引證案公告，對之提出舉發。原處分以本案主要係由預
定數目之天秤及預定數目之測重器組合而成，其天秤呈圓周半徑且等距排列於一固定
盤之外環周面，由架座固設於固定盤，再由架座伸出一支軸，以軸樞整個秤座，秤座
有一砝碼盤以盛裝不同重量砝；測重器係等距排列於一轉盤，轉盤可環繞固定盤外緣
作圓周循環移動。測重器由支座固設於轉盤，支座樞接軸樞架，軸樞架藉另一支軸軸
樞置物盤，置物盤可承置待選別之粒狀物，置物盤相對端延設導引條，導引條可沿導
壓軌條下緣移走，當行經導壓軌條缺口時，導引條觸及天秤之秤座底緣，受天秤重量
控制調整，使置物盤作傾倒之動作。引證案之秤重設備係位於移動機構內側，秤重設
備設槓桿構件支承於托架，並設垂直桿以軸心樞接在槓桿構件右端，垂直桿上端具有
盛裝砝碼之砝碼盤。另槓桿構件裝設於移動機構，並與托架樞接，末端藉鎖與置物盤
支桿等形成平行曲柄機構，置物盤承置被選物，槓桿另端樞接片狀零件，當片狀零件
經過缺口處之軌條時，可受秤重設備之重量控制調整，使置物盤作傾倒動作，而秤重
設備、槓桿構件均設有調整裝置。兩案主要均係於天秤（秤重設備）設砝碼盤，盛裝
不同重量砝碼，另於測重器（槓桿構件）設置物盤，置物盤承置被選物粒，置物盤相
對端並延伸導引條（片狀零件），當導引條觸及天秤底緣之相關構件時，可使置物盤
作傾倒動作之重量調整，而天秤及測重器均設有調整裝置。本案雖在傳動構件或部分
聯接構件有些變化，然此等變化皆屬權宜之調整實施，係可輕易達成，且兩案藉天秤
、測重器以篩選物重之功效相同，本案申請前已見於刊物，他人可能仿效，亦屬運用
習用技術，未能增進功效，有違核准時專利法第九十五條、第九十六條第一款、第五
款規定，乃為本案舉發成立，應撤銷其專利權之審定。原告以兩案之整體結構不同，
且本案具構造簡單、穩定性較佳、不易產生晃動及測重精準度較佳、篩選快速等增進
功效云云，訴經經濟部訴願決定，以本案構造之差異屬簡易變更，不足以否定本案與
引證案在測重器或秤重設備上，以運行方式逐與各天秤或置物盤，作粒狀物或被篩選
物對砝碼之平衡比較，以行重量分類之相同點，所述本案具構造簡單、篩選及精確等
功效，並無證據資料佐證，尚不足採，所提農業機械學摘頁影本，乃與本案無涉之新
資料，該書所揭示內容明顯與本案及引證案均不相同，自無從比附援引，遂駁回其訴
願。再訴願決定除持相同論見外，並以本案測重器即係平衡槓桿之應用，由置物盤、
軸樞架及支座所組成，目的在使放置粒狀物之置物盤，經由置物盤在軸樞架另端之導
引條，以抵靠天秤之底緣，與砝碼作重量平衡之比較。引證案相對應構件則為置物盤
、槓桿構件及托架，亦為平衡槓桿之應用，當被選物置於槓桿構件另端片狀零件所抵
靠之砝碼時，該構件即失去平衡，而使置物盤下傾，倒出被選物，二者整體構造及創
作手段均無不同。本案圖式二之砝碼盤、秤座及架座，可對應至引證案圖式三之砝碼
盤、槓桿構件及托架，引證案亦有相同於本案底緣之軌條，相同於本案調整裝置之調
整鈕，本案不具新穎性及創作性。所舉第00000000號「可變換形態及調整角
度之電線保護套」、第00000000號「蛇燈」等新型專利案，案情各異，且屬
另案，尚難執為本案之論據，而駁回其再訴願。原告訴稱兩案之整體結構不同，且本
案較引證案具有構造較簡單、穩固性較佳及測重精準度較高之功效增進云云。經查本
案與引證案主要結構相同，本案亦未具增進功效等情，業經原處分及一再訴願決定述
明綦詳，核與經濟部於關係人訴願階段曾送請財團法人工業技術研究院機械工業研究
所（下稱工研院）陳述意見，認本案最值重視之技術特徵在於秤重設備與槓桿構件，
就測重器而言，本案與引證案之構造相同，機構學理及配置上亦無差異，本案應用上
之效果亦未能超越引證案。其承載裝置並非能獲得專利之關鍵點，蓋不論鏈條或圓形
轉盤皆屬工業上習知且常用之構件、技術。製造難易度及成本並無定論，圓形轉盤雖
有簡潔外觀，其圓弧構件之加工組裝卻不如鏈條方式容易，傳動平衡方面亦較費心。
因此本案將習知之秤重裝置，以工業習用知識，組裝於圓形轉盤上，此為熟悉該項技
藝者所能輕易思及，且未能增進功效，難符新型專利要件等語，及經濟部於本件訴願
程序中送請工研院陳述之意見：引證案整體構造及所運用之技術手段與本案完全相同
，原告雖以兩案有所差異，惟此皆屬技術枝節，不足以否定本案與引證案在測重器或
秤重設備上，以運行方式逐與各天秤或置物盤，作粒狀物或被篩選物對砝碼之平衡比
較，以行重量分類之相同點。該枝節縱有差異，亦屬簡單變更，不影響前述事實。所
稱較具功效等，難予成立。引證案各項構造皆頗確實，設計考量亦甚周到，可靠性相
當高，絕非本案所謂構造簡單等，便能直接判斷引證案即有晃動及不夠精準之缺失等
語，暨再訴願階段中該院所陳意見：原告質稱本案之測重器、天秤不相同於引證案之
槓桿構件及秤重設備，乃非事實，蓋本案測重器即係平衡槓桿之應用，其基本由置物
盤、軸樞架及支座所組成，目的在使放置粒狀物之置物盤，經由置物盤在軸樞架另端
之導引條，以抵靠天秤之底緣，與砝碼作重量平衡之比較。引證案相對應構件則為置
物盤、槓桿構件及托架，亦為平衡槓桿之應用，當被選物置於槓桿構件另端片狀零件
所抵靠之砝碼時，該構件即失去平衡，而使置物盤下傾，倒出被選物，二者整體構造
及創作手段均無不同。而本案之天秤及引證案之秤重設備，應用上亦同前述，此可從
本案圖式二之砝碼盤、秤座及架座，再對應至引證案圖式三之砝碼盤、槓桿構件及托
架而獲得證實，且引證案亦有相同於本案底緣之軌條，相同於本案調整裝置之調整鈕
，本案不具新穎性及創作性。原告指稱應就申請專利範圍之特徵整體為審查乙節，亦
難成立，因新型專利之完整性，並非僅以申請專利範圍特徵為依據，猶視其揭載內容
所能支持之程度及與先前技藝，如引證案之實質差異而定。當該內容盡為引證案所揭
露時，再反主張原內容未曾描述之技術枝節，即不具意義，再訴願理由既自承二案大
體特徵相同，細究申請專利範圍之枝節文字實已失依據。所稱引證案槓桿構件將因鍵
條傳動時，而生晃動，係主觀之詞，缺乏公正之驗證，並無根據。「農業機械學」所
揭示之內容即本案天秤、測重器及引證案秤重設備、槓桿構件等之實質相同之作，然
以此作用於旋轉式多站測重之特徵，卻首見於引證案而非本案，故本案原處分並非獨
苛於本案，而係事實所然，原告不得逕以彼案之核准專利，反比於本案等語，並無不
符。工研院係學術研究機構，具專業素養，所陳述意見既無違背法令或論理原則等情
形，自堪採納。原告猶執陳詞主張本案與引證案構造不同，且具功效增進云云，自無
足採。又本案之主要結構部分，與引證案相同，而違反核准時專利法第九十五條、第
九十六條第一款前段，至與引證案些微差異部分，則係運用習知技術加以組裝，而為
熟悉該項技藝者所能輕易思及，且未能增進功效，有違核准時專利法第九十六條第五
款規定，兩者並無矛盾，與所提被告專利審查基準亦無不符。所引本院六十八年度判
字第四九九號判決未經採為判例，且案情亦異，無從據以為原告有利之認定。另被告
於本案審查、關係人舉發時，所為初次審定結果，與原處分不同，此係專利法規定舉
發程序及訴願法所定訴願程序可能產生之結果，原處分依經濟部訴願決定重為審定結
果，而為與核准專利及舉發案初次處分不同結論，於法無違。原告所訴各節，均無可
採，原處分為「本案舉發成立，應撤銷其專利權」之審定，揆諸首揭說明，並無違誤
，一再訴願決定，遞予維持，俱無不合，原告訴請撤銷，非有理由，應予駁回。
據上論結，本件原告之訴為無理由，爰依行政訴訟法第二十六條後段，判決如主文。
中    華    民    國     八十七      年      九      月     二十四      日
                    行 政 法 院 第 一 庭
                                審 判 長 評  事      黃  綠  星
                                         評  事      徐  樹  海
                                         評  事      高  秀  真
                                         評  事      藍  獻  林
                                         評  事      黃  璽  君
右  正  本  證  明  與  原  本  無  異
                                         法院書記官  邱  彰  德
中    華    民    國     八十七      年      九      月     二十四      日
